臺北高等行政法院判決　　　　　　　　　　　　　　九十二年度訴字第二五一三號
　　　　　　　　　　　　　　　.
　　原　　　告　芊茂拉鍊股份有限公司
　　代　表　人　甲○○
　　訴訟代理人　謝宗穎律師
　　被　　　告　經濟部智慧財產局
　　代　表　人　蔡練生（局長）
　　訴訟代理人　丙○○
　　參　加　人　宏大拉鍊股份有限公司
　　代　表　人　乙○○董事長.
　　訴訟代理人　丁○○
右當事人間因新型專利舉發事件，原告不服經濟部中華民國九十二年四月十日經訴字
第○九二○六二○八○六○號訴願決定，提起行政訴訟，經本院裁定命參加人獨立參
加訴訟，本院判決如左：
    主  文
原告之訴駁回。
訴訟費用由原告負擔。
　　事  實
一、事實概要：
    原告於民國八十七年七月十八日以「尼龍拉鍊之上止結構改良」（下稱系爭案）
    向被告前身即中央標準局（八十八年一月二十六日改制為經濟部智慧財產局）申
    請新型專利，經其編為第00000000號審查，准予專利，並於公告期滿後
    ，發給新型第一四七三九六號專利證書。嗣參加人以其不符新型專利要件，對之
    提起舉發，經被告審查以九十一年十一月二十二日（九一）智專三（三）○五○
    五五字第○九一八九○○二五六九號舉發審定書為舉發成立，應撤銷專利權之處
    分。原告不服，提起訴願，經遭決定駁回，遂向本院提起行政訴訟。
二、兩造聲明：
　(一)原告聲明：
    1.訴願決定及原處分均撤銷。
    2.訴訟費用由被告負擔。
  (二)被告聲明：
    1.駁回原告之訴。
    2.訴訟費用由原告負擔。
  (三)參加人聲明：
    駁回原告之訴。
三、兩造之爭點：系爭案是否有違核准時專利法第九十八條第二項之規定而不符新型
    專利要件？
　(一)原告主張之理由：
    1.就訴願決定所提材質部分，原告在訴願中即已陳述說明各種材質的拉鍊，依拉
      鏈領域熟習此項技藝之具有一般知識者即知，其上止的形成方式係彼此互異，
      如系爭案的尼龍材質拉鍊，若欲形成上止，其難度明顯高出於塑鋼或金屬材質
      拉鍊，而具有非可輕易完成的進步性，蓋塑鋼拉鍊之上止僅須使用模具，而金
      屬拉鍊之上止則僅須以金屬夾予以夾住即可，與系爭案所應用之尼龍拉鏈係應
      用一體射出成型方式來形成，根本完全不同。訴願決定機關未見及此，即遽以
      認定尼龍屬塑鋼或合成樹脂材料之一種，因此系爭案所請材質並無創新之處各
      語，顯未慮及應依申請時該專利相關領域熟習技藝者之水準加以審查，有認定
      與事實不符之違法，殊無可採。依拉鏈業界共知之技術與知識，塑鋼拉鏈與金
      屬拉鏈均是各齒之間獨立間隔，而尼龍拉鏈的各齒之間係為牽引連續齒，而非
      獨立狀態，是以系爭案之模具必會有漏料的問題，而如何使系爭案之模具設計
      不致於漏料，乃為系爭案必須克服且已經有效克服之問題，也是不同於塑鋼拉
      鏈的一大重點。尼龍拉鏈是牽引連續齒，當其在合模射出時，常因前、後齒間
      隙可做夾緊密合射出，因此業界對一般傳統尼龍拉鏈，尚未有人採用高合模壓
      力與高射出壓力來生產，系爭案係業界中首開先例，以上述作法來製造、生產
      ，例如，防水拉鏈之上止係以低壓射出，而系爭案則係採高壓射出，可獲致更
      高的強度，且直接在布帶、鏈齒、縫束的組合中射出、填滿任何孔洞，空隙，
      故並未如防水拉鏈之覆蓋物的射出，而是直接填隙固化在一起。查系爭案之上
      止射出，係將尾端完整的齒予以包覆（採取方式可為包灌POM塑料）且仍然保
      留尼龍齒排未被切斷，呈現上止、齒排及布帶係「直接」內、外空間皆全部填
      充紮實之結構特徵，且齒排又被縫線縫定於布帶，因而達到上止之強度的最高
      境界，其不脫落、可匹配顏色，甚至還具有不刮傷皮膚與衣服（穿衣時或洗衣
      時）的功效。再者，因包覆鏈齒之特構，即可防止拉頭用力向上拉合時，彈性
      張力改變間距，而不易造成上止卡緊之情形，此等功效均非引證案可輕易達成
      。
    2.系爭案申請專利範圍中改進功效所據之主要特徵，係以上止之元件包覆整個鏈
      齒與擋邊鏈帶。而查解釋申請專利範圍，應先藉由內部解釋，亦即委諸說明書
      及申請專利範圍之用語加以界定申請專利範圍之字義，如內部解釋無法究明申
      請專利範圍之用語範圍時，始有透過說明書以外之工具加以外部解釋之必要。
      本件系爭案中，明確界定「上止上下及內側『包覆』鏈齒及擋邊鏈帶」，所謂
      「包覆」者，依其字義即知係將鏈齒之元件以上止之元件完整「包含」且「覆
      蓋」其內，且「上止」、「鏈齒」及「擋邊鏈帶」元件間中存有「包覆」之「
      連結關係」，並藉由包覆之特徵加強上止之穩固性，與挾持、覆蓋等連結關係
      用語明顯可區別其結構特徵之不同。查第00000000號「隱型拉鏈用上
      端擋」新型專利案（下稱引證一）縱然亦為包覆（實際上僅為挾持），亦僅及
      於其最上端鏈齒的一小部分而已。此由引證一之圖三、圖五即可清楚得知其結
      構特徵之不同，其與系爭案的構造及功效自有其差異。第00000000號
      「配附上止擋於拉鏈條之裝置」新型專利案（下稱引證二）縱亦為包覆，亦僅
      是包覆於布帶而已，此亦可由引證二之圖十二得知，完全未及於鏈齒，其構造
      與功效較之於系爭案之差異更大。
    3.再者，第00000000號「塑膠拉鏈上止、鳥爪與下擋射出成型定位機構
      之改良」新型專利案（下稱引證三）申請專利範圍第十一行雖有「鍊槽供鍊齒
      容置」之用語，然其所謂容置鍊齒之特徵，並未揭露是否有以上止「包覆」鏈
      齒之元件與連結關係，此時自須參酌其說明書或圖示加以界定。而查其專利說
      明書創作說明（２）第十至第十三行則清楚陳述，該件用於上止射出成型定位
      模具結構改良之專利，其於模具射出時之所以將鍊齒落入鍊槽，主要係用以於
      射出成型時保持在正確方向，並未揭露完整「包覆」鍊齒之特徵，且由其第三
      圖觀之，其上止Ａ與下擋Ｂ根本均未有包覆鍊齒之結構，而僅僅係包覆於布帶
      ，顯見不論引證三之說明書或圖示，均未完整揭露系爭專利所強調「上止包覆
      鏈齒」之元件與連接關係，原處分及訴願決定僅以引證三申請專利範圍中有所
      謂「容置」用語，即率作推論與決定，忽視明確引證案揭露特徵應參酌其說明
      書與圖示之原則，自未足取。又查，第00000000號「塑鋼拉鏈上止擋
      及插銷、方塊成型模具的改良構造」新型專利案（下稱引證四）申請專利範圍
      第一項第六行雖稱：「…以其內壁面阻擋所欲進行射出成型之兩邊布上的拉鏈
      齒」，其意即為：在布帶兩邊以射出成型方式形成拉鏈齒（如該引證四之第二
      圖所示），根本完全與上止之元件或上止包覆鏈齒之連結關係毫無任何關連。
      原處分與訴願決定僅僅援引該項證據之片段用語即率加決定，復未見其說明所
      稱第六行之用語，係如何與系爭案所稱上止及包覆鏈齒之特徵對應之理由，顯
      不足採。
    4.訴願決定稱原告認為引證一所請Ｕ形體「均為」合成樹脂，此僅為文字用詞上
      之比較，並非物品形狀、構造的比較等語。然而原告一直在強調者，即為物品
      構造之比較，並非訴願決定機關認定之文字用詞上的比較而已，引證一係以「
      具有」合成樹脂的物體，自非全部均為合成樹脂之構造，引證一顯無法如系爭
      案般地包覆於整個鏈齒，其緊固強度即遠弱於系爭案，原訴願決定片面認定，
      顯與事實不符，自無足採信。另外關於訴願決定所提上止位置之問題，查系爭
      案第二圖所示者，係將完整的鏈齒包覆於內，因此看不到包覆的情況，然由其
      第四圖所揭示之剖面圖即可清楚看出，系爭案已將完整鏈齒包覆於內，完全不
      同於引證一之挾持情況即僅及於鏈齒的一小部分，系爭案緊固功效確實遠強於
      引證一之緊固功效至明。訴願決定稱原告並未舉出實例以證明引證二會融蝕掉
      其布帶厚度而遭扯裂等等，然查，如該引證二之第十二圖所示，即已能清楚明
      白的看出其因融蝕而變薄的情況，僅需以該領域具有通常常識者加以判斷即可
      得知，引證二在逐漸的融蝕而相對變薄之情況下，當然會因為過薄而易在拉動
      該拉鏈頭時，將該變薄處扯裂，按諸一般經驗法則，此為理所當然之事實，實
      無舉證證明之必要。被告及訴願決定機關一再的以系爭案之專利說明書及圖式
      所揭示細部構造與該引證案進行比較，顯有違法不當之處。而在專利法律實務
      見解上，判斷新型是否具有新穎性及進步性時，本即應依據申請範圍之請求項
      所載新型加以判斷，而不能以不在申請專利範圍中的構造比對，有本院九十年
      訴字第一○七九號判決可參。是以得知，系爭案是否具有新穎性，仍應以申請
      專利範圍之請求項所載內容加以判斷，而不得在申請專利範圍中的構造進行比
      對。
    5.復按，系爭案確能增進以下功效，其上止１係由上、下以及內側以ㄈ形體結構
      包覆於擋邊鏈帶２之最上端的整個鏈齒２３與擋邊鏈帶２本身，因此具有較佳
      之穩固性，不會有以往習用拉鏈頭往復抽拉而造成其上止鬆動或脫離之情形。
      引證一至四確實無法達成系爭專利之此點功效。其上止１係一體射出成型於其
      擋邊鏈帶２，因此具有生產快速、方便且降低成本之功效。引證一至四亦無法
      達成此功效。其上止１之各側邊還同時具有圓弧導角１０，以避免刮傷使用者
      。被告及訴願決定機關雖另端指稱無實驗證明系爭案之緊固功效優於引證證據
      ，然因引證案係屬無形專利，理論上自不能以實驗方式加以比較，且引證案並
      非原告所申請，原告自亦無法取得引證案之實物與系爭案物品加以實驗證明，
      被告及訴願決定機關實係強人所難，係在於無法明確說明引證案是否確實揭露
      系爭案主要特徵後所為卸責之詞。為免模糊焦點，謹再陳報系爭案由另案指定
      送經濟部標準檢驗局，就「有包覆鍊齒之拉鍊鍊帶」及「未包覆鍊齒之拉鍊鍊
      帶」，以業界公證權威之英國測試標準BS3084 Appendix D Top-Stop Test夾
      距76mm、拉伸速度30 cm/min測試，其上止點縱拉強度（kgf）及結果分別為：
      １、「有包覆鍊齒之拉鍊鍊帶：12.6」、「無包覆鍊齒之拉鍊鍊帶：6.02」，
      二相對比，足見包覆鏈齒之結構已大大增加上止之穩固定功效。２、「有包覆
      拉鍊最大強度時，為拉頭從上止點滑脫（上止點未脫落）」、「無包覆拉鍊最
      大強度時，為上止點脫落」，足見包覆鏈齒之結構確有防止上止脫落之功效，
      故系爭案確實具有較佳之穩固性，不會有習用拉鍊頭往復抽拉而造成其上止鬆
      動或脫離之缺點，系爭案確具有進步性至明。
    6.按依拉鍊材質之不同，如金屬、塑鋼或是尼龍，其鍊齒之製作方法及成型即有
      不同，此有義大利chiusura lampo公司於西元一九八三年出版之「LE SCIENZE
      」可資為證。而第七十五頁下排三圖，由左至右分別為（a）金屬材質；（b）
      塑鋼材質；（c）尼龍材質。由該圖示清楚可知，其鍊齒之形狀係完全不同的
      。第七十六頁上、下圖，分別係金屬拉鍊之二種製作方法，其所呈現出來的鍊
      齒是分離式的。第七十七、七十八頁所圖示者為，分別係尼龍拉鍊之二種製作
      方法，由於其作法皆係以捲繞成型，故鍊齒為連結式。第七十九頁上圖及第八
      十頁上圖，亦為尼龍拉鍊之製作方法，惟係以聯結式成型作法製作；第七十九
      頁下圖所示則為尼龍拉鍊側邊之織造方法，亦係為聯結成型。第八十頁下圖則
      為押出成型或射出成型作法製成之尼龍拉鍊。而查，上止之形成方式，亦因鍊
      齒之不同而有差異。如金屬拉鍊之上止僅須以金屬夾予以夾住，塑鋼拉鍊之上
      止僅須使用模具（並請參照原證六第七十五頁下排三圖），而系爭專利的尼龍
      材質拉鍊，如欲形成上止，其方法絕對不同於前揭另二種材質拉鍊。系爭案係
      應用一體射出成型方式來形成，訴願決定機關逕以尼龍屬塑鋼或合成樹脂材料
      之一種，系爭案所請材質並無創新之處等語駁回訴願，顯未慮及申請時該專利
      相關領域熟習技藝者之水準加以審查，亦未慮及系爭案上止之形成方式難度高
      於塑鋼或金屬材質拉鍊，實具有非可輕易完成之進步性，訴願決定實有認定與
      事實不符之違背法令。且塑鋼拉鍊與金屬拉鍊，均係各齒之間獨立間隔，而尼
      龍拉鍊各齒間則為連續牽引、相互聯結，此由第七十七頁至第八十頁之作法可
      知，此亦為尼龍拉鍊與塑鋼拉鍊不同之一大重點，也是拉鍊業界共知之技術與
      知識，訴願決定機關遽認尼龍拉鍊材質屬於塑鋼拉鍊等語，自不足採。末查，
      尼龍拉鍊因鍊齒係捲繞成型，故各鍊齒均互相連結，系爭案即利用此特點，在
      一體射出成型時，形成上止包覆鍊齒，使拉頭拉動至上止處時，因上止已包覆
      住鍊齒，拉頭之阻脫除原有拉頭內壁與上止抵靠之阻抗力外，尚有因上止與鍊
      齒形成一體所增加阻抗拉脫之拉力，故系爭案的確有增加上止穩固性之功效，
      具有進步性，自應准予專利至明。
    7.第一次送鑑定的樣品經過被告確認，但第二次送鑑定的樣品是原告另外送的，
      沒有經過被告確認。因為發現第一次送鑑定的樣品並非當初申請專利時的樣品
      ，為了避免將來發生爭執，所以第二次鑑定再檢送與申請專利時所附的照片一
      模一樣的東西。第一次經過確認的樣品並不完全與系爭案一樣，差別在於上止
      不同，第一、二次的樣品與委託鑑定都是由法院行文送鑑定機關的。第二次鑑
      定的樣品之所以沒有經過被告確定是因為後來沒有開庭，且申請專利時有附照
      片，照片與樣品一樣，所以沒有再送被告確認，並非如被告所言是我們看到第
      一次鑑定報告後再送第二次鑑定，這二次鑑定報告是閱卷時同時看見的。送鑑
      定的有包覆鏈齒及沒有包覆鏈齒的產品均是原告的產品。
    8.原告曾於Ｎ○二案時，因該案中被告係以系爭案無實驗數據可證有功效增進為
      由認系爭案不具進步性，原告遂提出所謂系爭案樣品五件，並請求將有無包齒
      之拉鍊送標準檢驗局鑑定其強度差別。該樣品雖曾經被告確認，惟被告亦表示
      ：「原告今日提出所謂系爭案樣品，與系爭案專利說明書專利範圍的描述是相
      符的，與系爭案圖二所示外觀不太一樣。」原告遂提出之樣品相同的有包覆鍊
      齒之拉鍊，及未包覆拉鍊之鍊齒，聲請Ｎ○二案法院調查證據，當時原告因作
      業疏忽，未發現該等拉鍊（因該等拉鍊尺寸為五號，以下稱：五號拉鍊）之上
      止除係實施本件專利之物品外，其上止之形狀亦一併結合實施另件專利「開口
      拉鍊之上擋（止）結構改良」，而有同時實施二件專利之情形。惟原告連同送
      測樣品遞狀後立刻發覺此一錯誤，為免測試結果出來後，被告對於待測試物與
      系爭案之關連性有所爭執，或爭執外觀與系爭案圖示不符，且因上開另案專利
      亦係防止上止脫出，增加上止穩固性之專利，如以該專利之上止形狀送測，則
      其測試有關抗拉脫之結果，究係因該另案專利之技術所致，或係本案專利之結
      構特徵之因素而來，然免因實驗參數之增加，導致判定上之困擾。為此，原告
      遂陳報與系爭案申請時專利說明書附件二相同且與系爭專利圖示相吻合之拉鍊
      （因該等拉鍊尺寸為三號，以下稱：三號拉鍊），陳明上述理由後並請求Ｎ○
      二案法院另送測試。而經濟部標準檢驗局第一次測試報告，係由本院函送後由
      經濟部標準檢驗局於八月十八日受理，九月十日完成，並於九月二十一日由Ｎ
      ○二案法院收文在卷，故原告第二次聲請另以其他樣品送測時（八月十八日）
      ，根本尚無法得知第一次之測試報告內容（係於九月二十一日由Ｎ○二案法院
      收文在卷）。至於經濟部標準檢驗局第二次測試報告，該局係於九月十日受理
      ，十月五日完成，並於十月十二日由本院收文。而不論第一次測試報告，或第
      二次測試報告，因送請檢測單位為本院，故經濟部標準檢驗局係直接將該等報
      告送至本院，原告在未閱覽卷宗前根本無從知悉其測試結果。實則，二份報告
      原告及原告訴訟代理人皆係於十月十九日閱卷後始得知其內容。由上述二次送
      請測試之時間流程可知，被告懷疑原告係得知第一次測試報告（五號拉鍊）數
      據相近後，再於第二次送測樣品（三號拉鍊）上動手腳後再行送測云云，實屬
      無據。
　(二)被告主張之理由：
　　1.原告不服訴願決定中對系爭案所用材質及其空間狀態之決定。然訴願決定已說
      明，尼龍、塑鋼或合成樹脂等皆歸屬高分子聚合物材料類別，若按照分類歸屬
      ，尼龍僅屬塑鋼或合成樹脂材料中之一種，強調所請尼龍材質之創新實無事實
      佐證；又原告提及系爭案係採用高合模壓力與高射出壓力生產，此說明未見系
      爭案說明書、申請專利範圍、舉發答辯及訴願理由書中提及，況且舉發證據並
      非針對材質提出舉發，系爭案以尼龍材質來說明其進步性實不具意義。原告認
      為系爭案齒形空間型態有所不同，且系爭案仍保留尼龍齒排未被切斷等，皆未
      見原舉發答辯提及，且上述事項亦非系爭案申請專利範圍所請求之事實，實不
      足為訴訟之理由。
    2.原告不服訴願決定中關於上止挾持、包覆之認定，認為引證一未若系爭案係包
      覆整個鏈齒、引證二僅包覆於布帶、引證三亦僅包覆於布帶、引證四與上止毫
      無關係。然查系爭案說明書、申請專利範圍未有係包覆整個鏈齒之記載與請求
      ，系爭案第二圖所請特徵：上止是呈ㄈ形體，由上、下以及內側包覆擋邊鏈帶
      等結構，實已揭示於引證一圖五、引證二圖十三、引證四圖三中，而系爭案第
      二圖所示上止位置亦如引證一所在位置，皆位於最上端鏈齒的末端；又引證三
      所請申請專利範圍第一項第六行、引證四所請申請專利範圍第一項第十一行，
      皆記載有製作時將鏈齒部容置於內之步驟，不足證實引證三、四僅包覆住擋邊
      鏈帶之布帶處，因此系爭案之結構特徵已見引證一至引證四揭示。原告認為引
      證一既非全部均為合成樹脂，其緊固強度即遠弱於系爭案，但查上述敘述均非
      系爭案原申請專利範圍所請求之事項，原告以此文字用詞之比較作為比較證據
      ，而非形態、構造的比較，且亦無引證一緊固強度會遠弱於系爭案一實驗證明
      ，是無法作為系爭案具有進步性之佐證。而原告認為由系爭案第四圖可看出其
      完整鏈齒包覆於內，然如前述，並無實驗證明系爭案之緊固功效優於引證證據
      ，且「完整鏈齒包覆於內」及「緊固功效」亦非系爭案請求特徵，而系爭案申
      請專利範圍所請結構特徵；上止係略呈ㄈ形體，由上、下以及內側包覆擋邊鏈
      帶之最上端鏈齒與擋邊帶，實已見引證案一圖五、引證二圖十三、引證四圖三
      中揭示。又原告認為引證二圖十二為熔蝕變薄之情況，但是其亦有可能是受壓
      縮而減少體積，但是否變薄後易被扯裂，並無實際真實照片及物性測試證實。
    3.本件舉發所強調的在於系爭案申請專利範圍所請之特徵：上止是呈ㄈ形體、上
      止擋是一體射出成型、上止各側邊具有圓弧導角等構造已於引證一至四中揭示
      ，原告在舉發、訴願、起訴中未能對此加以說明。而如原處分所述，引證一、
      二、三、四確實可勾稽連結證明系爭案所請特徵為已揭示之構造，系爭案屬運
      用申請前既有之技術而為熟悉該項技術者所能輕易完成且未增進功效者，系爭
      案不具進步性。
    4.新型重在結構的改良，關於材料的改良並不在新型的保護範圍。包覆鍊齒並非
      本案的技術特徵。原告提出鑑定報告為本件ＮＯ二案的鑑定報告，但該案做過
      二次鑑定。第一次於九十三年九月十日鑑定，該次報告認為二者測試沒有差異
      。之後原告補送樣品做了第二次鑑定，第二次於九十三年十月五日做出結果，
      測試結果力量差了二倍之多。且該次樣品為原告所寄送，並沒有經過被告審視
      ，該鑑定報告於本案不具證據力。依照系爭案說明書第三頁第九行及圖一，上
      止結構與包覆鏈齒屬於拉鍊的習知技術。拉鍊拉力的強度由織布承擔，並非由
      鍊齒本身承擔。系爭案技術特徵在於上止的結構改良，無論包了多少的鍊齒，
      其最終的特徵在於止擋的作用，包覆鏈齒並非本案的技術特徵。尼龍材質的鍊
      齒採用捲繞的方式，本身有縫隙，再加上與模具脫模之後上面有脫模劑及雜質
      ，所以其拉力的強度並不會比單純的材質強，系爭案不具進步性。至於原告所
      提之二包拉鍊實物，一包有包覆鍊齒，另一包沒有包覆鍊齒，但已經包含系爭
      案的技術特徵在內，所以應以第一次鑑定為準。
  (三)參加人主張之理由：
    答辯理由同被告。
　　理  由
一、系爭案申請日為八十七年七月十八日，並由被告於八十八年二月二十三日審定准
    予專利，是該專利核發有無撤銷之原因，應以核准審定時有效之八十三年一月二
    十一日修正公布之專利法為斷。按「稱新型者，謂對物品之形狀、構造或裝置之
    創作或改良。」「新型係運用申請前既有之技術或知識，而為熟習該項技術者所
    能輕易完成且未能增進功效時，雖無前項（第一項）所列情事，仍不得依本法申
    請取得新型專利。」為系爭專利核准審定時專利法第九十七條、第九十八條第二
    項分別定有明文。系爭案為尼龍拉鏈之上止結構改良新型專利，依系爭案專利說
    明書之記載，其申請專利範圍為：一種尼龍拉鏈之上止結構改良，該上止係分別
    設置於拉鏈之擋邊鏈帶上方，恰令各上止位於最上端之鏈齒上方，且其中該上止
    係厚度高於鏈齒之高度，令尼龍拉鏈所嵌入之拉鏈頭拉合至上端時可由上止之內
    側抵靠拉鏈頭之隔板，且同時由該上止之外側抵靠著拉鏈頭之側端緣，而且有阻
    擋拉鏈頭脫離之效果；其特徵在於：該上止係略呈ㄈ形體，由上、下以及內側包
    覆擋邊鏈帶之最上端鏈齒與擋邊鏈帶以具有較佳之穩固性，且該上止係一體射出
    成形於該擋邊鏈帶，再者該上止之各側邊同時具圓弧導角以避免刮傷使用者而具
    有較佳之安全性。
二、原告雖主張系爭案明確界定「上止上下及內側『包覆』鏈齒及擋邊鏈帶」，所謂
    「包覆」者，依其字義即知係將鏈齒之元件以上止之元件完整「包含」且「覆蓋
    」其內，且「上止」、「鏈齒」及「擋邊鏈帶」元件間中存有「包覆」之「連結
    關係」，並藉由包覆之特徵加強上止之穩固性，與挾持、覆蓋等連結關係用語明
    顯可區別其結構特徵之不同。引證一縱然亦為包覆（實際上僅為挾持），亦僅及
    於其最上端鏈齒的一小部分而已，其與系爭案的構造及功效自有其差異。引證二
    縱亦為包覆，亦僅是包覆於布帶而已，完全未及於鏈齒，其構造與功效較之於系
    爭案之差異更大等等。但查，引證一係隱形拉鏈用上端檔，其係藉著捲繞於一具
    有合成樹脂之Ｕ形體之拉鏈布帶之邊緣及結合此Ｕ形體而形成，依引證一第五圖
    已可見具有合成樹脂之Ｕ形件包覆拉鏈鏈齒，雖其僅係包覆最上端鏈齒之一部分
    ，與系爭案係將上止上下及內側均包覆鏈齒及擋邊鏈帶者，尚有差異。但Ｕ形件
    包覆拉鏈鏈齒之一部或全部，僅屬程度之差異，其以Ｕ形件包覆拉鏈鏈齒之技術
    特徵既已為引證一所揭露，系爭案將Ｕ形件包覆拉鏈鏈齒之一部變更為包覆最上
    端鏈齒之全部，以加強以穩固性，核屬熟習該項技術者所可輕易思及，其具有加
    強上止之穩固性功效，亦屬原可預期之功效，此與將與包覆拉鏈鏈齒一齒變更為
    二齒，所具有穩固功效將更加明顯，亦屬當然，尚不能據此可得預期之功效，主
    張具有較引證一具有功效之增進，而具進步性。
三、引證二係七十九年九月二十一日公告之第00000000號「配附上止擋於拉
    鏈條之裝置」新型專利案，其已揭露一種能充分穩固地將一對合成樹脂Ｕ形上止
    檔自動地精確配附在連續拉鏈條之相對布帶之各內縱緣上之裝置之技術內容（專
    利說明書創作說明第三頁參照）。引證二附圖十二與圖十三已揭示可藉由所請裝
    置或模具以射出成型之方式一體射出成形於擋鏈邊帶上而製得塑膠鏈齒上止擋，
    且上止擋亦具Ｕ形或ㄈ形體，該Ｕ形或ㄈ形體各側邊同時亦具圓弧導角，而由上
    、下以及內側包覆擋邊鏈帶之實施情形。因此，系爭案略呈ㄈ形體之上止，由上
    、下以及內側包覆擋邊鏈帶之技術內容，亦已為引證二所揭露。
四、經結合引證一與引證二之技術內容與系爭案相較，二者僅有Ｕ形件包覆拉鏈鏈齒
    最上端鏈齒之一部分，與系爭案係將上止上下及內側均包覆鏈齒之些微差異。而
    該但Ｕ形件包覆拉鏈鏈齒之一部或全部，僅屬程度之差異，以Ｕ形件包覆拉鏈鏈
    齒之技術特徵既已為引證一所揭露，系爭案將Ｕ形件包覆拉鏈鏈齒之一部變更為
    包覆最上端鏈齒之全部，以加強以穩固性，核屬熟習該項技術者所可輕易思及，
    已如前述。因此，結合引證一、引證二之技術內容，已可證明系爭案係屬運用申
    請前既有之技術，而為熟習該項技術者所能輕易完成且未能增進功效。又新型係
    就物品之形狀、構造或裝置之創作或改良，與材質之改良無關，且系爭案之技術
    特徵係在於該上止係略呈ㄈ形體，由上、下以及內側包覆擋邊鏈帶之最上端鏈齒
    與擋邊鏈帶，且該上止係一體射出成形於該擋邊鏈帶，再者該上止之各側邊同時
    具圓弧導角。其並未限定其略呈ㄈ形體上止結構之材質，亦非在與塑鋼或金屬材
    質拉鍊之上止結構作比較。因此，原告所指系爭案的尼龍材質拉鍊，若欲形成上
    止，其難度明顯高出於塑鋼或金屬材質拉鍊，而具有非可輕易完成的進步性，並
    非可採。從而，被告以系爭案與上開引證案相較不具進步性，而為舉發成立，應
    撤銷專利權之處分，經核於法並無不合。訴願決定予以維持，亦屬妥適。
五、至於原告提出系爭案另件之舉發案審理中，其曾將「有包覆鍊齒之拉鍊鍊帶」及
    「未包覆鍊齒之拉鍊鍊帶」之樣品送經濟部標準檢驗局，以業界公證權威之英國
    測試標準BS3084 Appendix D Top-Stop Test夾距76mm、拉伸速度30 cm/min 測
    試，其上止點縱拉強度（kgf）及結果顯示包覆鏈齒之結構確有防止上止脫落之
    功效一節。經查，該測試係以「未包覆鍊齒之拉鍊鍊帶」之樣品送請測試，與本
    件引證一係「部分包覆鍊齒之拉鍊鍊帶」，而非「未包覆鍊齒之拉鍊鍊帶」者，
    二者之引證技術內容並不相同，自不能以該測試結果作為本件系爭案與引證案技
    術功效比較之論據。因此，原告所提另案之測試結果，並不能據之而為有利原告
    判斷。另本件依引證一、引證二技術內容之結合，已足以證明系爭案不具進步性
    ，其餘引證案是否亦有揭露系爭案之技術內容之爭點，因已不影響結果之判斷，
    故毋庸再予論述，併此明。
六、從而，被告以系爭案違反前揭專利法第九十八條第二項規定，而為舉發成立應撤
    銷專利權之處分，應屬合法，訴願決定予以維持，亦屬妥適。原告主張前詞，聲
    請撤銷訴願決定及原處分，為無理由，應予駁回。
據上論結，本件原告之訴為無理由，爰依行政訴訟法第九十八條第三項前段，判決如
主文。
中　　　華　　　民　　　國　　九十三　　年　　　十二　　　月　　十六　　日
                           臺 北 高 等 行 政 法 院  第二庭
           　　　　　　　　　　　　　　　　　審判長 法　官  姜素娥
           　　　　　　　　　　　　　　　　　　　　 法　官  吳東都
           　　　　　　　　　　　　　　　　　　　　 法　官  陳國成
右為正本係照原本作成。
如不服本判決，應於送達後二十日內向本院提出上訴狀並表明上訴理由，如於本判決
宣示後送達前提起上訴者，應於判決送達後二十日內補提上訴理由書（須按他造人數
附繕本）。
中　　　華　　　民　　　國　　九十三　　年　　　十二　　　月　　二十　　日
            　　　　　　　　　　　　　　    　      書記官  王英傑
